臺灣士林地方法院民事判決　　　　　　　 95年度訴字第753號
原　　　告　丙○○
訴訟代理人　王志哲律師
被　　　告　乙○○○
被　　　告　甲○○
上　一　人
訴訟代理人　陳家驊律師
上列當事人間確認抵押債權不存在等事件，本院於96年11月19言
詞辯論終結，判決如下：
    主  文
原告之訴駁回。
訴訟費用新臺幣貳萬陸仟柒佰肆拾元由原告負擔。
    事實及理由
壹、程序方面：
    本件原告於起訴狀之訴之聲明第一項係請求：「判准確認被
    告乙○○○與被告甲○○就坐落台北市○區○○段三小段75
    1 、751-1 地號土地所有權應雲部分均為四分之一，及同地
    段550 建號，建物門牌台北市南港區○○○路40巷7 號2 樓
    建物所有權全部，於民國92年10月27日以台北市松山地政事
    務所南港字第128670號登記最高限額新台幣2,600,000 元之
    抵押權所擔保之債權不存在。」，嗣於95年10月16日提出追
    加狀，於訴之聲明第一項為相同請求外，於訴之聲明第二項
    追加請求：「被告甲○○應給付被告乙○○○新台幣捌拾壹
    萬參仟陸佰柒拾肆元及自本訴之追加狀繕本送達翌日起至清
    償日止，按年息百分之5 計算之利息，並由原告代位受領之
    。」核屬訴之追加，而被告甲○○於言詞辯論時聲明不同意
    原告之追加。惟「按訴狀送達後，原告不得將原訴變更或追
    加他訴。但有下列各款情形之一者，不在此限：二、請求之
    基礎事實同一者。」民事訴訟法第255 條第1 項第2 款定有
    明文。經查本件原告原起訴主張：被告甲○○對被告乙○○○並無系爭抵押債權存在，則被告乙○○○原得依民法第17
    9 條規定向被告甲○○請求返還前揭款項，因被告乙○○○
    怠於行使其權利，原告乃依民法第242 條規定，追加起訴請
    求被告甲○○應返還乙○○○上開款項，由原告代位受領。
    本院認為，本件原告所為訴之追加，與原起訴請求確認被告
    2 人間之抵押債權不存在，二者間之基礎事實同一，原告所
    為訴之追加，依前揭民事訴訟法第255 條第1 項第2 款之規
    定，並無不合，合先敘明。
貳、實體方面
一、原告起訴主張：原告執有訴外人徐素華債權讓與之被告乙○○○開立共計新臺幣（以下同）642 萬元之支票14紙，執以
    向本院聲請以93年度拍字第1 號拍賣抵押物裁定獲准後，旋
    向本院民事執行處聲請以93年度執字第15962 號拍賣抵押物
    強制執行事件（下稱執行事件），實施強制執行，查封被告
    乙○○○所有坐落臺北市○○區○○段三小段751 、751 之
    1 地號土地，及其上550 建號即門牌號碼臺北市南港區○○○路40巷7 號2 樓建物（下稱系爭不動產）。被告甲○○則
    於系爭不動產設定260 萬元之第2 順位最高限額抵押權（下
    稱系爭抵押權）。嗣系爭不動產拍定並製作分配表，原告以
    第1 順位抵押權人受償480 萬元，尚有162 萬元之債權尚未
    受償。被告甲○○則以第2 順位抵押權人優先受償807,216
    元，執行費6,458 元，計813,674 元。被告甲○○對被告乙○○○並無系爭抵押權所擔保之抵押債權存在，被告乙○○○本得依不當得利法律關係請求被告甲○○返還上開款項，
    詎被告乙○○○怠於行使其權利，原告身為被告乙○○○之
    債權人，自得代位被告乙○○○依民法第179 條規定，請求
    被告甲○○返還前開款項，由原告代位受領。並聲明求為判
    決：(一)確認被告乙○○○與被告甲○○就坐落臺北市○○區
    ○○段三小段751 、751 之1 地號土地所有權應有部分均為
    1/4 ，及同小段550 建號，建物門牌臺北市南港區○○○路
    40巷7 號2 樓建物所有權全部，於民國92年10月27日以臺北
    市松山地政事務所南港字第128670號登記最高限額260 萬元
    之抵押權所擔保之債權不存在。(二)被告甲○○應給付被告乙○○○813,674 元及自本訴之追加狀繕本送達翌日起至清償
    日止，按年息5 ％計算之利息，並由原告代位受領之。
二、被告方面：
  (一)被告乙○○○以：伊開立給徐素華之票款450 萬元中，徐素
    華係先預扣3 分年息後再將款項轉帳給伊，故伊並未全額受
    領，原告提出45,000元之支票係利息票，伊將將系爭房地所
    有權狀置於徐素華處，但不認識她女兒即原告丙○○。伊大
    約是在87年間開始向被告甲○○借錢，剛開始多是以3 、4
    萬元周轉，因雙方交好，故未簽立借據。嗣被告甲○○為避
    免伊欠款不還，始要求提供擔保，伊始向徐素華請求返還系
    爭不動產之所有權狀，徐素華稱系爭不動產所有權狀已於91
    年10月因颱風淹水遺失，伊才申報遺失重領所有權狀並給甲○○設定抵押權，嗣伊婆婆於馬偕醫院心臟病住院費用80餘
    萬元、另借款50餘萬元、伊丈夫楊水木逝世喪葬費1 、20萬
    元等費用，均是向被告甲○○借貸而來。因所借貸款項早已
    超過設定之26 0萬元，伊遂以伊舅舅卓水木所有坐落林口的
    一筆土地所有權狀交付甲○○（本院卷第58頁），上開抵押
    債權並非虛偽等語資為抗辯。
  (二)被告甲○○則以：
  1.原告前以同一事實事由，向臺灣臺北地方法院起訴請求給付
    票款等事件，經以95年度北訴字第3 號民事事件（下稱北院
    判決）受理，並判決原告之訴及假執行聲請均駁回在案。被
    告乙○○○雖設定480 萬元之最高限額抵押權予原告，但實
    際上僅積欠原告450 萬元，前開借款並因第15962 號事件受
    償480 萬元，渠所提出之14紙支票均已罹消滅時效。
  2.伊為臺北市信義區大仁里里長，被告乙○○○為該里里民，
    伊看乙○○○經濟貧困，89年間乙○○○開始向伊借貸，先
    後借約12 0萬、130 萬元，乙○○○均拿支票來調現，伊要
    渠背書於支票上，第二次借錢於何時不知，因其曾多次拿票
    向伊調現，後來均跳票。嗣渠丈夫因車禍就醫、過世治喪費
    用、渠子住院之費用等，先後伊借貸共計260 萬元左右，為
    此乙○○○以系爭不動產，設定260 萬元之抵押權予伊。伊
    後來向其請求返還借款時，渠提出卓水木之土地所有權狀及
    他項權利證明書交付予伊，92年10月其要賣屋時，伊先在系
    爭不動產設定第2 順位抵押權，待渠賣屋返還欠款後，伊再
    塗銷抵押權設定（本院卷第80頁），上開抵押債權並非虛假
    等語資為抗辯。
三、兩造不爭執之事實：
  (一)被告乙○○○將其所有坐落臺北市○○區○○段三小段751
    、751 之1 地號土地所有權應有部分各四分之一，暨其上建
    物建號550 ，門牌號碼臺北市南港區○○○路40巷7 號2 樓
    建物所有權全部（下稱系爭不動產），於民國88年12月20日
    以臺北市松山地政事務所92北松字第030653號為原告丙○○
    設定登記最高限額480 萬元之第一順位抵押權以為被告乙○○○對原告所負債務之擔保。
  (二)被告乙○○○將系爭不動產於民國92年10月27日以臺北市松
    山地政事務所92北松字第128670號為甲○○設定登記最高限
    額260 萬元之第二順位抵押權（下稱系爭抵押權）以為被告
    乙○○○對甲○○所負債務之擔保。
  (三)原告以拍賣抵押物裁定執行名義聲請執行拍賣系爭不動產，
    經本院93年度執字第15962 號執行事件以638 萬元之價額拍
    定，原告申報之抵押權額本金480 萬元、利息801,666 元（
    自91年4 月25日起至94年2 月3 日拍定人繳清償金日共1,01
    6 日以年利6 ％計算之利息），共5,601,666 元，原告僅獲
    分配第一順位抵押權之最高限額480 萬元。不足801,666 元
    。而被告甲○○以第二順位抵押權人受分配其之抵押債權26
    0 萬元本金中之806,216 元，及代扣之執行費6,458 元，共
    813,674 元。
  (四)被告自多年來陸續向原告之母徐素華借款共計642 萬元，並
    簽發如附表所示之14紙支票給徐素華，後因無力清償，而將
    系不動產設定480 萬元之最高限額抵押權給原告。原告主張
    徐素華已將162 萬元之債權全數轉讓原告，以消費借貸之法
    律關係訴請被告乙○○○給付162 萬元及自94年11月2 日起
    至清償日止，按年息5 ％計算之利息，經臺灣臺北地方法院
    95 年 度北訴字第3 號、臺灣高等院以95年度上字第732 號
    、最高法院96年度臺上字第2297號判決原告勝訴在案。原告
    對被告乙○○○尚有162 萬元之債權存在。
  (五)原告於95年8 月14日以被告乙○○○、甲○○2 人為被告，
    提起本件訴確認抵押債權不存在之訴。經本院將起訴狀繕本
    分別於95年8 月21日送達2 人後，被告甲○○於95年9 月1
    日提出答辯狀，並於95年10月16日進行第1 次言詞辯論，於
    95 年10 月16日進行第2 次言詞辯論時，原告當庭提出追加
    起訴狀，以被告甲○○對被告乙○○○並無系爭抵押權存在
    ，被告乙○○○怠於行使權利，致系爭執行程序之分配表異
    議程序終結（應發給各債權人之分配款已發款完畢），甲○○獲分配813, 674元為不當得利，主張依民法第242 條代位
    權之規定代位乙○○○依不當得利之法律關係，追加提起以
    被告甲○○為被告，請求命被告甲○○給付被告楊葉蓮813,
    674 元及自本訴之追加狀繕本送達翌日起至清償日止，按年
    息5 ％計算之利息，並由原告代位受領之之訴訟。
四、本件經於96年5 月11日依民事訴訟法第270 條之1 第1 項第
    3 款規定，整理並協議簡化爭點後，兩造同意協議簡化後之
    爭點為：被告甲○○有無借260 萬元給被告乙○○○？該26
    0 萬元抵押權債是否存在（本院卷第117 頁以下）？（另兩
    造就原告之追加起訴是否合法有爭執，惟本院已認定原告之
    追加合於民事法第255 條第1 項第2 款之規定，已如前述。
    ）茲就上開爭點，析述本院得心證之理由如下：
  (一)按確認法律關係之訴，非原告有即受確認判決之法律上利益
    者，不得提起之，民事訴訟法第247 條第1 項定有明文。所
    謂即受確認判決之法律上利益，係指法律關係之存否不明確
    ，原告主觀上認其在法律上之地位有不安之狀態存在，且此
    種不安之狀態，能以確認判決將之除去者而言，最高法院52
    年度臺上字第1240號判例要旨參照。被告甲○○固辯稱原告
    對被告乙○○○有162 萬元抵押債權存在之主張，已另案經
    第3 號判決駁回在案、被告乙○○○實際上只積欠原告450
    萬元，有480 萬元之最高限額抵押權擔保，原告亦已依1596
    2 號事件予以拍定，獲分配480 萬元，已全部獲償云云。然
    若原告主張被告甲○○對被告乙○○○參與分配之債權不存
    在屬實，則被告甲○○依該債權比例受領拍定價額之分配，
    對被告乙○○○核屬不當得利，原告自得代位債務人之乙○○○請求被告甲○○返還予被告乙○○○，亦得據其對被告
    乙○○○對於被告甲○○之金錢債權為執行，且於上開北院
    判決，權利人為原告，債務人為乙○○○，訴訟標的係請求
    給付票款法律關係，本件係確認被告甲○○對被告乙○○○
    之260 萬元之最高限額抵押權不存在事件，乃不同之訴訟標
    的，核其主觀上認其在法律上之地位有不安之狀態存在，且
    此種不安之狀態，能以確認判決將之除去，自非無即受確認
    判決之法律上利益，原告提起本件確認之訴，於法並無不合
    ，合先敘明。
  (二)被告甲○○有無借260 萬元給被告乙○○○？該260 萬元抵
    押權債是否存在？
  1.原告主張略以：被告2 人就歷次借款用途、數額、時間、特
    別是大筆金額往來時間、原因皆不清楚，渠等提出之借貸日
    期、原因前後不一，若被告乙○○○向被告甲○○借款可以
    不負擔利息，則被告乙○○○又何必向原告借款，顯見渠等
    陳述不實。被告甲○○於本院96年5 月8 日本院言詞辯論期
    日所提出之證據，無法證明消費借貸契約之要物性，且勝順
    機器有限公司（下稱勝順公司）之存摺與本案無關（本院卷
    第127 頁）。依被告甲○○所提和信禮儀有限公司（下稱和
    信公司）於93年8 月1 日開立之收據（本院卷第113 頁），
    其上記載「茲收到楊水木、楊陳煥兩位之喪葬費用，計233,
    000 元，其中1/3 部分由大仁里里長林進先生代墊76,600元
    …」，前開2 人之喪葬明細記載為93年1 月20日及同年8 月
    1 日（本院卷第111 、11 2頁），二者相距一段時日，惟二
    次均代墊1/3 、而且合寫於同一紙收據，又前開3 紙收據關
    於和信公司收據章均不同，亦未加蓋和信公司正式印文，實
    與常情有違。
  2.被告甲○○則以：伊確實借錢給乙○○○以助渠度過難關，
    截至90年12月5 日已超過263 萬元，且楊陳煥於馬偕醫院心
    臟手術，醫療費自負額即已662,571 元，楊陳煥、楊水木之
    喪葬費也由伊代墊77,666 元等語置辯。
  3.按抵押權所擔保之債權不存在，乃屬消極之事實，主張該債
    權存在者，自應由其就此積極事實負舉證責任。是本件被告
    對於其主張系爭抵押權所擔保之債權存在之事實，自應負舉
    證之責。又稱消費借貸者，謂當事人約定，一方移轉金錢或
    其他代替物之所有權於他方，而他方以種類、品質、數量相
    同之物返還之契約。消費借貸，因金錢或其他代替物之交付
    ，而生效力（參見89年5 月5 日民法債編修正施行前之民法
    第474 條、第475 條）。又金錢借貸契約，固屬要物契約，
    但如因買賣或其他原因，借用人以其對於貸與人所負之金錢
    債務，作為金錢借貸所應交付之金錢，而合意成立消費借貸
    ，亦應解為已具要物性，最高法院61年台上字第2177號判例
    參照。又按當事人之一方對他方負金錢或其他代替物之給付
    義務而約定以之作為消費借貸之標的者，亦成立消費借貸，
    現行民法第474 條第2 項亦定有明文。本件被告乙○○○及
    被告甲○○以所負上開支票之金錢債務，作為上開抵押債權
    之金錢借貸所應支付之金錢，依上開判例意旨，業具有要物
    性。又原告主張乙○○○與甲○○間並無抵押債權存在一事
    ，雖乙○○○與甲○○答辯所提出系爭抵押債權之借貸日期
    、原因前後不一，大筆金額往來之日期、借貸金額與證人證
    述也不同，惟被告甲○○提出被告乙○○○向渠借款而交付
    之支票4 紙（本卷卷第101 頁以下）、勝順公司在台北國際
    商業銀行西盛分行第000-00-00000-0-00 號帳號交易明細資
    料、和信公司收據3 紙為證，足證被哲乙○○○與被口甲○○間之借款事實，應非被告2 人臨訟勾串偽造，自堪信為真
    實可採。原告空言主張被告乙○○○與被告甲○○間無借款
    事實，洵無可採。從而，原告訴請確認被告乙○○○與被告
    甲○○就坐落臺北市○○區○○段三小段751 、751 之1 地
    號土地所有權應有部分均為1/4 ，及同地段550 建號，建物
    門牌臺北市南港區○○○路40巷7 號2 樓建物所有權全部，
    於民國92年10月27日以臺北市松山地政事務所南港字第1286
    70號登記最高限額2,60 0,000元之抵押權所擔保之債權不存
    在，即非有理，應予駁回。
五、又被告2 人間之上開260 萬元抵押債權即非虛偽，已如前述
    ，被告甲○○以第二順位抵押權人之地位，於本院上開拍賣
    抵押物強制執行事件受分配抵押債權260 萬元本金中之806,
    216 元，及代扣之執行費6,458 元，共813,674 元，自無何
    不當得利可言。從而，原告以被告甲○○受償上開金額為不
    當得利，代位債務人之被告乙○○○訴請被告甲○○給付被
    告乙○○○813,674 元及自本訴之追加狀繕本送達翌日起至
    清償日止，按年息5 ％計算之利息，並由原告代位受領之，
    即嫌無據，應予駁回。
六、本件為判決之基礎己臻明確，兩造其餘之主張、陳述及其他
    所提證據，經本院斟酌後，均與判決結果無影響，亦與本案
    之之爭點無涉，自無庸逐一論述，併此敘明。
參、按「法院為終局判決時，應依職權為訴訟費用之裁判。」民
    事訴訟法第87條第1 項定有明文。本件原告之訴為無理由，
    已如前述，則本件訴訟費用自應由敗訴之原告負擔。而查本
    件訴訟費用額計為原告提起本訴所繳納之第一審裁判費26,7
    40元，有繳費收據在卷可憑，爰諭知訴訟費用之負擔如主文
    第2 項所示。
肆、據上論結，本件原告之訴為無理由，爰依民事訴訟法第78條
    ，判決如主文。
中　　華　　民　　國　　96　　年　　12　　月　　17　　日
                  民事第一庭  法  官  洪舜帆
以上正本證明與原本無異。
如對本判決上訴，應於判決送達後20日內向本院提出上訴狀。
中　　華　　民　　國　　96　　年　　12　　月　　19　　日
                              書記官  李明章
